---
title: "Eksploracyjna analiza danych – klasyczna"
output: "Łucja Wuls"
date: "2025-11-21"
---

```{r}
knitr::opts_chunk$set(
  echo = TRUE,
  message = FALSE,
  warning = FALSE
)

library(tidyverse)
library(readr)
library(skimr)
library(tibble)
library(gridExtra)
library(ggplot2)
```

# Wprowadzenie

Celem rozdziału jest przeprowadzenie klasycznej eksploracyjnej analizy danych (EDA) skoncentrowanej na samych zmiennych opisujących międzynarodowy ruch turystyczny oraz wybrane wskaźniki makroekonomiczne. Zagadnienia związane ze strukturą zbioru, brakami danych i procedurami czyszczenia zostały szczegółowo omówione w osobnym rozdziale. W dalszej części skupiamy się na skalach wartości, rozkładach, prostych transformacjach oraz podstawowych zależnościach pomiędzy zmiennymi.

# Struktura zbioru danych – zarys

## Wczytanie danych i podstawowe informacje

```{r}
tourism <- read_csv("../data/clean/world_tourism_economy_data_clean.csv")

glimpse(tourism)
```

```{r}
tourism %>%
  summarise(
    n_rows      = n(),
    n_countries = n_distinct(country),
    year_min    = min(year, na.rm = TRUE),
    year_max    = max(year, na.rm = TRUE)
  )
```

## Ogólna charakterystyka zmiennych

```{r}
skim(tourism)
```

# Statystyki opisowe głównych wskaźników

## Wybór zmiennych i zbiorcze statystyki

```{r}
vars_to_describe <- c(
  "tourism_arrivals",
  "tourism_receipts",
  "tourism_expenditures",
  "tourism_exports",
  "tourism_departures",
  "gdp",
  "inflation",
  "unemployment"
)

numeric_subset <- tourism %>%
  select(any_of(vars_to_describe))
```

```{r}

descriptives_raw <- numeric_subset %>%
  summarise(across(
    everything(),
    list(
      n      = ~ sum(!is.na(.)),
      mean   = ~ mean(., na.rm = TRUE),
      sd     = ~ sd(., na.rm = TRUE),
      p25    = ~ quantile(., 0.25, na.rm = TRUE),
      median = ~ median(., na.rm = TRUE),
      p75    = ~ quantile(., 0.75, na.rm = TRUE),
      min    = ~ min(., na.rm = TRUE),
      max    = ~ max(., na.rm = TRUE)
    ),
    .names = "{.col}_{.fn}"
  ))

descriptives <- descriptives_raw %>%
  pivot_longer(
    cols = everything(),
    names_to = c("variable", "stat"),
    names_pattern = "(.+)_([^_]+)$",
    values_to = "value"
  ) %>%
  pivot_wider(
    names_from = stat,
    values_from = value
  ) %>%
  arrange(variable) %>%
  mutate(
    n = as.integer(n),
    across(
      c(min, p25, median, p75, max, mean, sd),
      ~ round(.x, 2)
    )
  ) %>%
  mutate(
    across(
      c(min, p25, median, p75, max, mean, sd),
      ~ format(
        .x,
        big.mark = " ",
        decimal.mark = ",",
        scientific = FALSE
      )
    )
  )

descriptives
```
```{r}
yearly_stats_raw <- tourism %>%
  group_by(year) %>%
  summarise(
    across(
      all_of(vars_to_describe),
      list(
        mean   = ~ mean(., na.rm = TRUE),
        median = ~ median(., na.rm = TRUE),
        p25    = ~ quantile(., 0.25, na.rm = TRUE),
        p75    = ~ quantile(., 0.75, na.rm = TRUE),
        min    = ~ min(., na.rm = TRUE),
        max    = ~ max(., na.rm = TRUE)
      ),
      .names = "{.col}__{.fn}"
    ),
    .groups = "drop"
  )

yearly_stats_raw
```

```{r}
make_stat_table <- function(stat) {
  yearly_stats_raw %>%
    select(year, ends_with(paste0("__", stat))) %>%
    rename_with(
      ~ sub(paste0("__", stat), "", .x),
      ends_with(paste0("__", stat))
    ) %>%
    arrange(year)
}
```

```{r}
format_yearly_table <- function(df, digits = 2) {
  df %>%
    mutate(
      across(
        where(is.numeric) & !any_of("year"),
        ~ ifelse(
          is.na(.),
          NA_character_,
          formatC(., format = "f", digits = digits, big.mark = " ")
        )
      )
    )
}
```

```{r}

mean_by_year    <- format_yearly_table(make_stat_table("mean"),   digits = 2)
median_by_year  <- format_yearly_table(make_stat_table("median"), digits = 2)
p25_by_year     <- format_yearly_table(make_stat_table("p25"),    digits = 2)
p75_by_year     <- format_yearly_table(make_stat_table("p75"),    digits = 2)
min_by_year     <- format_yearly_table(make_stat_table("min"),    digits = 2)
max_by_year     <- format_yearly_table(make_stat_table("max"),    digits = 2)


mean_by_year

```


```{r}
dir.create("../outputs", showWarnings = FALSE)

save_table_jpg <- function(df, filename, title, width = 14, height = 8) {
  tg <- gridExtra::tableGrob(df, rows = NULL)
  tg <- gridExtra::arrangeGrob(
    tg,
    top = grid::textGrob(
      title,
      gp = grid::gpar(fontface = "bold", cex = 1.2)
    )
  )

  ggplot2::ggsave(
    filename = file.path("../outputs", filename),
    plot     = tg,
    width    = width,
    height   = height,
    dpi      = 300
  )
}

save_table_jpg(
  mean_by_year,
  "srednie_roczne_glowne_wskazniki.jpg",
  "Średnie roczne wartości głównych wskaźników"
)

save_table_jpg(
  median_by_year,
  "median_roczne_glowne_wskazniki.jpg",
  "Medianowe roczne wartości głównych wskaźników"
)

save_table_jpg(
  p25_by_year,
  "kwartyl1_roczny_glowne_wskazniki.jpg",
  "Pierwszy kwartyl (Q1) rocznych wartości głównych wskaźników"
)

save_table_jpg(
  p75_by_year,
  "kwartyl3_roczny_glowne_wskazniki.jpg",
  "Trzeci kwartyl (Q3) rocznych wartości głównych wskaźników"
)

save_table_jpg(
  min_by_year,
  "minimum_roczne_glowne_wskazniki.jpg",
  "Minimalne roczne wartości głównych wskaźników"
)

save_table_jpg(
  max_by_year,
  "maksimum_roczne_glowne_wskazniki.jpg",
  "Maksymalne roczne wartości głównych wskaźników"
)

save_table_jpg(
  descriptives,
  "statystyki_opisowe_glowne_wskazniki.jpg",
  "Statystyki opisowe głównych wskaźników (cały okres i wszystkie kraje)"
)


```

# Rozkłady zmiennych

## Przygotowanie danych w układzie długim

```{r}
vars_to_plot <- vars_to_describe

tourism_long <- tourism %>%
  pivot_longer(
    cols = all_of(vars_to_plot),
    names_to = "variable",
    values_to = "value"
  )
```

## Histogramy wartości surowych

```{r}
hist_raw <- ggplot(tourism_long, aes(x = value)) +
  geom_histogram(bins = 30) +
  facet_wrap(~ variable, scales = "free") +
  labs(
    x = "Wartość",
    y = "Liczba obserwacji",
    title = "Rozkłady podstawowych wskaźników (wartości surowe)"
  )

hist_raw

ggplot2::ggsave(
  filename = file.path("../outputs", "hist_rozkłady_surowe.jpg"),
  plot     = hist_raw,
  width    = 14,
  height   = 8,
  dpi      = 300
)
```

## Histogramy po transformacji logarytmicznej

```{r}
tourism_long_log <- tourism_long %>%
  filter(value > 0) %>%
  mutate(log10_value = log10(value))

hist_log <- ggplot(tourism_long_log, aes(x = log10_value)) +
  geom_histogram(bins = 30) +
  facet_wrap(~ variable, scales = "free") +
  labs(
    x = "log10(wartość)",
    y = "Liczba obserwacji",
    title = "Rozkłady podstawowych wskaźników po transformacji logarytmicznej"
  )

hist_log

ggplot2::ggsave(
  filename = file.path("../outputs", "hist_rozkłady_log10.jpg"),
  plot     = hist_log,
  width    = 14,
  height   = 8,
  dpi      = 300
)
```

# Zależności między wskaźnikami

## Macierz korelacji

```{r}
cor_data <- tourism %>%
  select(any_of(vars_to_describe))

cor_mat <- cor(cor_data, use = "pairwise.complete.obs")

cor_mat
```

## Wizualizacja macierzy korelacji

```{r}
cor_long <- cor_mat %>%
  as.data.frame() %>%
  rownames_to_column("var1") %>%
  pivot_longer(
    cols = -var1,
    names_to = "var2",
    values_to = "cor"
  )

cor_plot <- ggplot(cor_long, aes(x = var1, y = var2, fill = cor)) +
  geom_tile() +
  scale_fill_gradient2(limits = c(-1, 1)) +
  theme(axis.text.x = element_text(angle = 45, hjust = 1)) +
  labs(
    x = NULL,
    y = NULL,
    fill = "Korelacja",
    title = "Macierz korelacji wybranych wskaźników"
  )

cor_plot

ggplot2::ggsave(
  filename = file.path("../outputs", "heatmap_macierz_korelacji.jpg"),
  plot     = cor_plot,
  width    = 14,
  height   = 8,
  dpi      = 300
)
```


## Wykres rozrzutu: logarytm PKB a logarytm liczby przyjazdów

```{r}
scatter_data <- tourism %>%
  select(country, year, gdp, tourism_arrivals) %>%
  filter(!is.na(gdp), !is.na(tourism_arrivals),
         gdp > 0, tourism_arrivals > 0) %>%
  mutate(
    log10_gdp      = log10(gdp),
    log10_arrivals = log10(tourism_arrivals)
  )

scatter_plot <- ggplot(scatter_data, aes(x = log10_gdp, y = log10_arrivals)) +
  geom_point(alpha = 0.4) +
  labs(
    x = "log10(PKB)",
    y = "log10(liczby przyjazdów)",
    title = "Zależność między wielkością gospodarki a skalą ruchu turystycznego"
  )

scatter_plot

ggplot2::ggsave(
  filename = file.path("../outputs", "scatter_log_pkb_przyjazdy.jpg"),
  plot     = scatter_plot,
  width    = 14,
  height   = 8,
  dpi      = 300
)
```
```{r}
## Kraje o ponadprzeciętnie wysokim udziale turystyki w PKB

top_tourism_share <- tourism %>%
  filter(
    !is.na(tourism_receipts),
    !is.na(gdp),
    tourism_receipts > 0,
    gdp > 0
  ) %>%
  mutate(receipts_share_gdp = tourism_receipts / gdp * 100) %>%
  group_by(country) %>%
  summarise(
    n_years          = n(),                                  
    mean_share_gdp   = mean(receipts_share_gdp, na.rm = TRUE) 
  ) %>%
  ungroup() %>%
  arrange(desc(mean_share_gdp))

top_tourism_share %>%
  slice_head(n = 10)

```
```{r}
top_tourism_share_tab <- top_tourism_share %>%
  slice_head(n = 10) %>%
  mutate(
    mean_share_gdp = round(mean_share_gdp, 2),
    mean_share_gdp = format(
      mean_share_gdp,
      big.mark     = " ",
      decimal.mark = ",",
      scientific   = FALSE
    )
  )

save_table_jpg(
  top_tourism_share_tab,
  "top_kraje_udzial_turystyki_w_pkb.jpg",
  "Kraje o najwyższym średnim udziale przychodów z turystyki w PKB"
)

```           

# Średnie wartości wskaźników w czasie

## Obliczenie średnich rocznych

```{r}
avg_by_year <- tourism %>%
  group_by(year) %>%
  summarise(
    arrivals_mean   = mean(tourism_arrivals, na.rm = TRUE),
    receipts_mean   = mean(tourism_receipts, na.rm = TRUE),
    gdp_mean        = mean(gdp, na.rm = TRUE),
    .groups = "drop"
  )

avg_by_year_long <- avg_by_year %>%
  pivot_longer(
    cols = -year,
    names_to = "variable",
    values_to = "value"
  )
```

## Wykres średnich rocznych wartości wskaźników

```{r}
avg_plot <- ggplot(avg_by_year_long, aes(x = year, y = value)) +
  geom_line() +
  facet_wrap(~ variable, scales = "free_y") +
  labs(
    x = "Rok",
    y = "Średnia wartość",
    title = "Średnie roczne wartości wybranych wskaźników"
  )

avg_plot

ggplot2::ggsave(
  filename = file.path("../outputs", "wykres_srednie_roczne_glowne_wskazniki.jpg"),
  plot     = avg_plot,
  width    = 14,
  height   = 8,
  dpi      = 300
)
```
